臺灣宜蘭地方法院民事判決
111年度重訴字第49號
原      告  財政部國有財產署北區分署

法定代理人  郭曉蓉  
訴訟代理人  曾智群律師
被      告  邱創木  
上列當事人間請求返還土地及給付土地使用補償金等事件，本院
於民國111年9月19日言詞辯論終結，判決如下：
    主      文
一、被告應將坐落於宜蘭縣○○鄉○○○段000地號土地（下稱系爭土
    地)上如附圖編號A部分（面積40.02平方公尺）之鐵皮工寮
    、編號B1部分（面積10,206.24平方公尺）、編號B2部分土
    地（面積375.34平方公尺）上種植之果樹移除，並將上開土
    地騰空返還原告。
二、被告應給付原告新臺幣（下同）4萬2,615元，及自111年5月
    14日起至清償日止，按年息5%計算之利息；並自111年5月14
    日起至返還第一項土地之日止，按月給付原告1,195元。
三、原告其餘之訴駁回。　
四、訴訟費用6萬4,090元由被告負擔。
五、本判決主文第一、二項於原告以131萬元為被告供擔保後，
    得假執行；但被告如以392萬9,992元為原告供擔保後，得免
    為假執行。
六、原告其餘假執行之聲請駁回。　　　　
    事實及理由
一、原告起訴意旨：
    系爭土地為國有土地，現由原告管理。被告無權占有使用系
    爭土地如附圖編號A部分建蓋鐵皮工寮、於編號B1、B2部分
    種植果樹（上開地上物下合稱系爭地上物）。原告前於110
    年11月11日以110年度彧字第10139號律師函要求被告騰空返
    還系爭土地，惟迄今未獲置理，故依民法第767條規定，請
    求被告拆除或移除系爭土地之系爭地上物，並將系爭土地騰
    空返還予原告。另被告無權占用系爭土地，致原告受有無法
    使用系爭土地之利益，而被告則可獲得相當於租金之利益。
    原告前曾要求被告繳納土地使用補償金，被告迄今仍未繳納
    ，是另依民法179條規定，請求被告應返還自105年10月至11
    1年6月止，按系爭土地作物正產品全年收穫總量年息千分之
    250計算不當得利，及自起訴狀繕本送達之翌日起至返還系
    爭土地止，按月給付占用系爭土地之不當得利。並聲明：㈠
    、被告應將系爭土地上之系爭地上物移除，並騰空返還予原
    告。㈡、 被告應給付原告4萬2,615元，及自起訴狀繕本送達
    之翌日起至清償日止，按年息5%計算之利息。暨自起訴狀繕
    本送達起至前項土地騰空返還原告之日止，按月給付1,479
    元。㈢、願供擔保請准予宣告假執行。
二、被告聲明請求駁回原告之訴及假執行之聲請，答辯以：
　　其有按期繳納土地補償費，系爭土地係其養家糊口之用，希
    望可以到年底讓其果樹收成結束後再將土地淨空還給原告。
    原告無提到補償，如果合理可以接受。其向原告申請延長期
    限，錢都已經投資下去了，果樹到明年二月才能收成，屆時
    會拆除，希望原告能夠體諒酌情延後遷讓期限等語。
三、本院之判斷：
㈠、本件原告主張系爭土地為所管理之國有土地，其上如附圖所
    示A、B1及B2部分有被告所有或有事實上處分權之系爭地上
    物坐落其上等節，業提出土地查詢資料、土地勘查表使用現
    況略圖及現況照片為證（見本院卷第17至28頁），並經本院
    至現場履勘明確，製有勘驗筆錄、照片附卷可憑（見本院卷
    第61至67頁、第73至78頁），其地上物坐落及果樹種稙情形
    並經囑託宜蘭縣羅東地政事務所指派測量人員實地測量後繪
    製如附圖所示之土地複丈成果圖在卷可按，復為被告所不爭
    執，上開事實自堪信為真實。被告既未提出合法占有使用系
    爭土地上開部分合法權源之證明，原告本於系爭土地管理機
    關之地位，依民法第767條之規定，請求被告拆除及移除系
    爭地上物，並返還土地如附圖編號A、B1至B2部分土地，即
    屬有據，為有理由，應予准許。
㈡、按無法律上原因而受利益，致他人受損害者，應返還其利益
    。為民法第179條所明定。而無權占有他人土地，可能獲得
    相當於租金之利益，為社會通常之觀念，有最高法院61年台
    上字第1695號判例意旨可參。次按建築建物之基地租金，依
    土地法第105條準用同法第97條第1項規定，以不超過該土地
    申報價額年息10%為限；所稱土地申報價額，依土地法施行
    法第25條規定，係指法定地價，即土地法第148條所定土地
    所有權人依土地法所申報之地價，土地所有權人未於公告期
    間申報地價者，以公告地價80%為其申報地價，平均地權條
    例第16條前段及其施行細則第21條前段分別定有明文。又法
    院定無權占有土地相當於租金之不當得利時，須斟酌基地之
    位置，工商繁榮程度、使用人利用基地之經濟價值、所受利
    益等情事以為決定。有最高法院68年台上字第3071號判例意
    旨可參。本件被告無權占有系爭土地，有如前述，原告請求
    被告返還占有土地之相當於租金之不當得利，即屬有據。
㈢、經查，系爭土地坐落於三星鄉三星路8段旁產業道路內，位於
    山區，附近無商業發展，無公共設施，產業道路兩旁種有柑
    橘類等果樹等情，有勘驗筆錄及現場照片在卷可按。則本院
    斟酌被告占有系爭土地係種植果樹，蓋有鐵皮工寮放置農具
    之用，惟附近無大眾交通工具、無商業活動，生活機能不佳
    等客觀情狀，認以系爭土地之申報價額年息3%為計算不當得
    利之基準，始為適當。依此為據，並以系爭土地各年度申報
    地價106年1月130元/㎡、107年1月及108年1月44元/㎡、109年
    1月、110年1月、111年1月均為45元/㎡計算，被告應返還原
    告自起訴時起回溯5年即106年5月5日起至111年5月6日止之
    不當得利為8萬8,868元(計算式如附表所示)，原告請求4萬2
    ,615元未逾此數，應認有理由，應予准許；起訴後每月相當
    於租金之不當得利則為1,195元(如後附計算式)，原告於此
    範圍內之請求為有理由，應予准許，超過部分則無理由。　
四、綜上所述，原告依民法第767條、第179條規定所為本件請求
    ，於主文第一至二項所示部分，均屬有據，應予准許；超過
    前開應准許部分之請求，則無理由，應予駁回。又原告陳明
    願供擔保，請准為假執行宣告，核屬有據，爰酌定相當擔保
    金額准許之。並由本院依職權諭知被告得供擔保免為假執行
    之擔保金；原告敗訴部分之假執行聲請，應併其訴駁回之。
    另由本院依職權宣告訴訟費用之負擔方法如主文所示。
五、本件事證已臻明確，兩造其餘攻擊防禦方法並所提證據，經
    審酌後認均不足影響判決結果，爰不遂一論列，併此敘明
中    華    民    國   111    年    9    月    26    日
                  臺灣宜蘭地方法院民事庭
                      法  官  張軒豪
以上正本係照原本作成。
如不服本判決，應於送達後20日內，向本院提出上訴狀並表明上
訴理由，如於本判決宣示後送達前提起上訴者，應於判決送達後
20日內補提上訴理由書（須附繕本）。
如委任律師提起上訴者，應一併繳納上訴審裁判費。
中    華    民    國   111    年    9    月    26    日
                      書記官  林憶蓉　　　　
一、附表：
 計算期間 地　　號 申報地價 占用面積 不當得利金額計算（申報地價x面積x年息x期間） 106年5月5日至106年12月31日 宜蘭縣○○鄉○○○段000地號 130元/㎡ 10,621.6㎡ 130元/㎡x10,621.6㎡x3%x240/365=27,238元 107年1月1日至108年12月31日 同上 44元/㎡ 同上 44元/㎡x10,621.6㎡x3%x2=28,041元 109年1月1日至110年12月31日 同上 45元/㎡ 同上 45元/㎡x10,621.6㎡x3%x2=28,678元 111年1月1日至111年5月6日 同上 45元/㎡ 同上 45元/㎡x10,621.6㎡x3%x125/365=4,911元 合計金額    88,868元 
二、起訴後按月給付相當於租金之不當得利數額計算式（申報地
    價× 占用面積×年息）：45元/㎡x10,621.6㎡x3%/12=1,195元
三、訴訟費用計算式：第一審裁判費39,907元+測量規費24,183
    （原告預墊）=64,090元。